臺灣彰化地方法院北斗簡易庭民事判決
111年度斗簡字第103號
原      告  華南商業銀行股份有限公司

法定代理人  黃俊智  
訴訟代理人  江至欣  
被      告  詹宗富  
            林碧玉  
被代位人    詹宗霖  
上列當事人間請求代位分割遺產事件，本院於民國111年10月18
日言詞辯論終結，判決如下：
　　主　文
被代位人詹宗霖及被告詹宗富、林碧玉公同共有如附表一所示之
遺產，應按如附表二「本院認定應繼分比例」欄所示之應繼分比
例分割。
訴訟費用由兩造按附表二「訴訟費用負擔比例」欄所示比例負擔
。
　　事實及理由
一、本件被告經合法通知，均未於最後言詞辯論期日到場，核無
    民事訴訟法第386條所列各款情形，爰依原告之聲請，由其
    一造辯論而為判決。
二、原告主張：原告係被代位人詹宗霖之債權人，對詹宗霖有新
    臺幣（下同）65,173、利息、違約金之債權（下稱系爭債權
    ），詹宗霖尚未清償。另訴外人即被繼承人詹玉死亡後，詹
    宗霖與被告詹宗富、林碧玉為詹玉之繼承人(被繼承人詹玉
    總共生了9名子女，而其中詹三順、陳三豊、陳絲已過世，
    詹三順之應繼分比例由其再轉繼承人即詹宗霖與被告詹宗富
    、林碧玉繼承，即詹宗霖與被告詹宗富、林碧玉應就詹三順
    所繼承詹玉之繼承權予以繼承；另訴外人林欽忠及林欽德、
    林月英則是代位繼承陳絲之繼承權；訴外人陳三豊因年幼死
    亡，絕嗣而無繼承權)，繼承詹玉所遺如附表一所示之遺產
    （下稱系爭遺產），詹宗霖與被告詹宗富、林碧玉應繼分如
    附表二「原告主張應繼分比例」欄所示。系爭遺產迄今無法
    達成分割之協議，且無不能分割之情形，詹宗霖怠於行使分
    割遺產之權利，原告為保全債權，爰依法代位詹宗霖請求分
    割系爭遺產，行使代位分割遺產之權利等語，並聲明：如主
    文第1項所示。
三、被告詹宗富未於言詞辯論期日到場，亦均未提出書狀作任何
    聲明或陳述。
四、被告林碧玉則以：同意分割等語。
五、得心證之理由：
　㈠原告主張其係詹宗霖之債權人，對詹宗霖有系爭債權，嗣詹
    玉去世，詹宗霖與被告詹宗富、林碧玉為詹玉之繼承人，繼
    承詹玉所遺之系爭遺產，詹宗霖與被告詹宗富、林碧玉應繼
    分如附表二「原告主張應繼分比例」欄所示，原告為保全債
    權，代位詹宗霖請求分割系爭遺產等事實，並提出詹宗霖全
    國財產稅總歸戶財產查詢清單、附表一編號1、2、3所示土
    地第一類謄本、臺灣臺南地方法院99年度司執字第43875號
    債權憑證、詹玉繼承系統表、詹玉戶籍謄本(除戶部分)、詹
    玉繼承人戶籍謄本(現戶部分)等件可證，並經本院職權調閱
    本院108年度斗簡字第18號代位分割遺產事件卷宗核閱屬實
    ，而被告林碧玉對此則表示同意分割等語，另被告詹宗富對
    於原告主張之此等事實，已於相當時期受合法之通知，既未
    到場爭執，復未提出書狀作任何聲明或陳述，依民事訴訟法
    第436條第2項、第280條第3項準用同條第1項前段之規定，
    視同自認，自堪信原告上開主張為真實。
  ㈡按債務人怠於行使其權利時，債權人因保全債權，得以自己
    之名義，行使其權利，民法第242條定有明文。而債權人得
    予代位債務人行使之權利，並非僅以請求權為限，凡非專屬
    於債務人本身之權利，均得為之。此項代位權行使之範圍，
    就同法第243條但書規定旨趣推之，並不以保存行為為限，
    凡以權利之保存或實行為目的之一切審判上或審判外之行為
    ，諸如假扣押、假處分、聲請強制執行、實行擔保權、催告
    、提起訴訟等，債權人皆得代位行使（最高法院69年台抗字
    第240號裁定意旨參照）。次按繼承人有數人時，在分割遺
    產前，各繼承人對於遺產全部為公同共有；繼承人得隨時請
    求分割遺產。但法律另有規定或契約另有訂定者，不在此限
    ，同法第1151條、第1164條分別定有明文。原告主張詹宗霖
    與被告詹宗富、林碧玉為系爭遺產之公同共有人，詹宗霖尚
    積欠原告前揭債務未清償等情，已如前述，而系爭遺產為詹
    宗霖與被告詹宗富、林碧玉公同共有，既無不能分割之情形
    ，詹宗霖本得主張分割系爭遺產以換價清償對原告之債務，
    而原告對詹宗霖之系爭債權為金錢債權，詹宗霖除有系爭遺
    產外，僅有出廠日期西元2004年汽車一輛，此有詹宗霖全國
    財產稅總歸戶財產查詢清單可證，且詹宗霖對此則表示同意
    分割等語，是詹宗霖應已陷於無資力，而原告以詹宗霖怠於
    行使權利即未請求分割系爭遺產並陷於無資力，認有保全原
    告債權之必要，而主張其得代位請求分割系爭遺產，以利原
    告債權受償，自屬有據。從而，原告依據民法第242條之規
    定，代位詹宗霖請求分割系爭遺產，於法有據，應予准許。
　㈢又按公同共有物之分割，除法律另有規定外，準用關於共有
    物分割之規定，民法第830條第2項定有明文。再按遺產之公
    同共有係以遺產之分割為其終局目的，而以公同共有關係為
    暫時的存在。在公同共有遺產分割自由之原則下，民法第11
    64條規定，繼承人得隨時請求分割遺產，該條所稱之「得隨
    時請求分割」，依同法第829條及第830條第1項規定觀之，
    自應解為包含請求終止公同共有關係在內，俾繼承人之公同
    共有關係歸於消滅而成為分別共有，始不致與同法第829條
    所定之旨趣相左，庶不失繼承人得隨時請求分割遺產之立法
    本旨，是將遺產之公同共有關係終止改為分別共有關係，性
    質上亦屬分割遺產方法之一（最高法院93年度台上字第2609
    號、95年度台上字第2458號判決意旨參照）。是以，法院選
    擇遺產分割之方法，應具體斟酌公平原則、各繼承人之利害
    關係、遺產之性質及價格、利用價值、經濟效用、經濟原則
    及使用現狀、各繼承人之意願等相關因素，以為妥適之判決
    。
　㈣經查，本院審酌原告起訴之目的，僅在於將系爭遺產變更為
    得由詹宗霖自由處分其所享權利之狀態，以利原告聲請強制
    執行，則以原物分割之方法將系爭遺產以應繼分之比例登記
    為分別共有之狀態即可達原告之目的，應較符合全體繼承人
    之利益。故本院認系爭遺產應按如附表二「本院認定應繼分
    比例」欄所示應繼分比例分割，較符合各共有人之利益。
六、綜上所述，原告本於代位分割公同共有遺產之法律關係，請
    求對詹玉所遺系爭遺產分割，並按如附表二所示「本院認定
    應繼分比例」欄所示應繼分比例分割，為有理由，應予准許
    ，爰判決如主文第1項所示。又本件係形成判決，性質上不
    適於為假執行，本院自無依民事訴訟法第389條第1項第3款
    規定，依職權宣告假執行之必要，併此敘明。　　
七、本件事證已臻明確，兩造其餘攻擊方法及所提證據，均與本
    院心證之形成，不生影響，爰不逐一論述，併此敘明。
八、末按因共有物分割、經界或其他性質上類似之事件涉訟，由
    敗訴當事人負擔訴訟費用顯失公平者，法院得酌量情形，命
    勝訴之當事人負擔其一部，民事訴訟法第80條之1定有明文
    。代位分割遺產之訴，係由原告以自己之名義主張代位權，
    以保全債權為目的而行使債務人分割遺產權利之謂；就被告
    分割遺產部分，係屬必要共同訴訟，被告之間實互蒙其利。
    是本院認本件代位分割遺產之訴之訴訟費用，仍應如附表二
    「訴訟費用負擔比例」欄所示比例由兩造負擔，較屬公允，
    諭知如主文第2項所示。
中　　華　　民　　國　　111 　年　　10　　月　　25　　日
                  家事法庭 法  官  楊鑫忠
以上正本係照原本作成。
如對本判決不服提起上訴，應於送達後20日內，向本院提出上訴
狀並表明上訴理由(須按對造人數附繕本) 。
中　　華　　民　　國　　111 　年　　10　　月　　25　　日
     　　　　　　　　　　　　　書記官  張清秀　
附表一：

編號 財產種類         財產所在地或名稱  面    積 (平方公尺) 權利範圍或財產金額（新臺幣） 1 土地 彰化縣○○鄉○○段000地號土地 24.46 公同共有1/8 2 土地 彰化縣○○鄉○○段000地號土地 0.51 公同共有1/8 3 土地 彰化縣○○鄉○○段000地號土地 95.91 公同共有1/8 4 建物 門牌號碼：彰化縣○○鄉○○村○○○路00號（未辦理保存登記建物） 27 公同共有1/8 5 建物 門牌號碼：彰化縣○○鄉○○村○○○路000號（未辦理保存登記建物） 53.2 公同共有1/8 

附表二：
編號 繼承人姓名 原告主張 應繼分比例 本院認定 應繼分比例 訴訟費用 負擔比例 1 詹宗霖  1/3 1/3 1/3(由原告負擔) 2 詹宗富 1/3 1/3 1/3 3 林碧玉 1/3 1/3 1/3